【裁判字號】    98,聲,825
【裁判日期】    980519
【裁判案由】    聲明異議
【裁判全文】
臺灣高等法院臺中分院刑事裁定           98年度聲字第825號
聲明異議人
即 受刑 人  甲○○
上列聲明異議人即受刑人因恐嚇取財案件，不服臺灣臺中地方法
院檢察署檢察官之執行指揮（案號：臺灣臺中地方法院檢察署98
年執字第1998號），聲明異議，本院裁定如下：
    主  文
臺灣臺中地方法院檢察署檢察官所核發98年執高字第1998號執行
指揮書（甲），其中關於不准受刑人甲○○易科罰金之處分部分
撤銷。
    理  由
一、聲明異議意旨略以：聲明異議人即受刑人甲○○因妨害自由
    等案件，先後經臺灣臺中地方法院97年度訴字第1968號、本
    院97年度上訴字第2671號判決確定，其中就聲明異議人對童
    秋菊等3人所犯恐嚇取財部分判處有期徒刑4月確定，嗣本院
    並就上開二審判決已判決確定之 4月有期徒刑部分為准予易
    科罰金之裁定。然本件於檢察官指揮執行時（臺灣臺中地方
    法院檢察署98年度執字第1998號、98年度執更字第 970號）
    ，竟不准聲明異議人易科罰金；查聲明異議人僅有在少年時
    犯下殺人罪即無任何前案紀錄、又重利罪部分也曾向被害人
    尋求和解、另王思漢部分亦有到庭證述，是聲明異議人就有
    違犯刑法部分均有心向被害人溝通、和解，實無刑法第41條
    第 1項但書規定之情形，檢察官指揮執行時竟否准聲明異議
    人申請易科罰金，實有不當，為此聲明異議，請廢棄原處分
    ，准予聲明異議人易科罰金等語。
二、按受刑人或其法定代理人或配偶以檢察官執行之指揮為不當
    者，得向諭知該裁判之法院聲明異議，刑事訴訟法第 484條
    定有明文。又刑法第41條民國（下同）94年2月2日之修法意
    旨「按易科罰金制度旨在救濟短期自由刑之流弊，性質屬易
    刑處分，故在裁判宣告之條件上，不宜過於嚴苛，現行規定
    除『犯最重本刑為 5年以下有期徒刑以下之刑之罪』、『而
    受 6個月以下有期徒刑或拘役之宣告』外，尚須具有『因身
    體、教育、職業或家庭之關係或其他正當事由，執行顯有困
    難』之情形，似嫌過苛，爰刪除『因身體、教育、職業或家
    庭之關係或其他正當事由，執行顯有困難』之限制。至於個
    別受刑人如有不宜易科罰金之情形，在刑事執行程序中，檢
    察官得依現行條文第 1項但書之規定，審酌受刑人是否具有
    『確因不執行所宣告之刑，難收矯正之效，或難以維持法秩
    序』等事由，而為准許或駁回受刑人易科罰金之聲請」。可
    知，為防止短期自由刑之流弊，對於聲請易科罰金之審查應
    不能過於嚴苛。
三、經查：
  (一)受刑人於96年 3月23日犯恐嚇取財罪，經本院於97年12月30
    日以97年度上訴字第2671號判決判處有期徒刑 4月，嗣於98
    年3 月11日以98年度聲字第493號裁定諭知所處有期徒刑4月
    ，如易科罰金，以新臺幣1千元折算1日（起訴案號：臺灣臺
    中地方法院檢察署96年度偵字第 12645號）確定在案，有本
    院97年度上訴字第2671號刑事判決、98年度聲字第 493號刑
    事裁定附卷可稽，合先敘明。
  (二)本件受刑人在臺灣臺中地方法院檢察署執行檢察官於98年 2
    月25日訊問時供述：「（問：今天傳喚你執行恐嚇取財〈二
    審判決11頁強押童秋菊返家拿取財物部分〉所處有期徒刑 8
    月減為有期徒刑 4月，就此部分要發監執行，有何意見？）
    我希望可以易科罰金」、「（問：依照判決所載並未諭知易
    科罰金標準，你有何意見？）我不知道該怎麼說」、「（問
    ：另外一審判你對施均枝重利減為拘役15日，對方彥能重利
    減為拘役20日……均確定要執行，且地院已經定應執行拘役
    60日，如易科罰金以新臺幣1000元折算 1日，此部分你是否
    要聲請易科罰金？）我不要聲請易科罰金。既然有期徒刑要
    入監拘役部分就不要聲請易科」，業據本院調取該署98年度
    執字第1998號執行卷宗查明屬實（此有執行檢察官訊問筆錄
    暨臺灣臺中地方法院檢察署點名單等影本在卷可稽），從而
    本件執行檢察官不准受刑人易科罰金而發監執行，係因本院
    原確定判決未及記載易科罰金及關於易科罰金之折算標準所
    致，然本院嗣於98年3月11日既已以98年度聲字第493號裁定
    准予易科罰金並確定在案，是執行檢察官就受刑人易科罰金
    准駁之裁量已無限縮至零之窘境。又雖受刑人易科罰金之准
    駁，屬檢察官之裁量（最高法院77年台非字第 158號判決意
    旨參照），然本院既於98年度聲字第 493號裁定審酌認定本
    件合於易科罰金之要件而為諭知受刑人前揭所處有期徒刑 4
    月部分，如易科罰金，新臺幣1千元折算1日，顯見法院已綜
    合考量各種情事，科予受刑人適當刑罰，且是否有刑法第41
    條第 1項後段「確因不執行所宣告之刑難收矯正之效」應屬
    事後審酌判斷而非事前之推測，以本案而論，受刑人無類似
    之具體事證，足作為本件不執行所宣告之刑是否確有難收矯
    正之效之依據。再以檢察官准駁受刑人易科罰金之裁量處分
    ，因其形成程序、內容及處分本身是否實質正當，刑事訴訟
    法並無明文，惟仍應受憲法上「正當法律程序」、「人性尊
    嚴」、「平等原則」、「合理原則」之拘束；復以依臺灣高
    等法院檢察署85年 4月增訂刑罰執行手冊第67頁所著「自由
    刑得易科罰金之案件，准許易科者，應由執行檢察官依法核
    定。惟不准易科或受刑人已經在監執行中始發生執行顯有困
    難之原因者，檢察官認應准予易科罰金時，應報請檢察長核
    定之」；「檢察官執行徒刑或拘役得易科罰金之案件，應慎
    重審酌受刑人有無刑法第41條規定執行顯有困難之原因，而
    准駁之間，務求適法，合情合理，避免有寬嚴不一之情形」
    ，是在彰顯檢察官應依法定要件，審核受刑人得否易科罰金
    事項之規定，併本諸法治國憲法上合理原則、平等原則及比
    例原則，加以審酌。准此，本件原執行指揮中關於不准受刑
    人易科罰金部分之處分即難以維持，而有重新決定裁量之必
    要，故應由本院將原檢察官此部分之處分撤銷，由臺灣臺中
    地方法院檢察署檢察官另為適法之處分。
四、據上論斷，應依刑事訴訟法第486條，裁定如主文。
中    華    民    國    98    年     5    月    19    日
            刑事第一庭    審判長法  官  陳  紀  綱
                                法  官  姚  勳  昌
                                法  官  張  智  雄
以上正本證明與原本無異。
如不服本裁定，應於裁定送達後5日內向本院提出抗告狀（須附
繕本）。
                                書記官  詹  雅  婷
中    華    民    國    98    年    5     月    20    日


司法院資訊處製作；財團法人民間司法改革基金會備份。
